ACORDAO-COMPLETO-2469842

ACÓRDÃO 803/2021 ATA 11/2021 - PLENÁRIO

VISTO, relatado e discutido este acompanhamento com vistas a verificar a atuação do Banco Central do Brasil (BCB) em sua regulação do Sistema Financeiro Nacional, em face da crise provocada pela pandemia da covid-19;
ACORDAM os Ministros do Tribunal de Contas da União, reunidos em sessão do Plenário, ante as razões expostas pelo Relator, em:
9.1. informar à Comissão de Assuntos Econômicos do Senado Federal, à Comissão de Finanças e Tributação da Câmara dos Deputados e à Comissão Mista CN/Covid-19 do Congresso Nacional que:
9.1.1. como forma de atenuar os efeitos deletérios econômicos decorrentes da crise provocada pela pandemia da covid-19, o Banco Central do Brasil implementou uma série de medidas de flexibilização de capital regulamentar e de incremento de liquidez no Sistema Financeiro Nacional - SFN;
9.1.2. as medidas anunciadas pelo Banco Central do Brasil resultaram em um potencial incremento de R$ 1,274 trilhão na liquidez do Sistema Financeiro Nacional, valor equivalente a 17,5% do Produto Interno Bruto (PIB) . Ademais, as medidas para aliviar, temporariamente, as exigências de capital das instituições financeiras culminaram em um aumento potencial da oferta de crédito da ordem de R$ 1,35 trilhão, ou 18,5% do PIB;
9.1.3. de acordo com as informações coletadas, é possível concluir que a atuação do Banco Central do Brasil criou uma conjuntura favorável para a evolução do volume de crédito concedido no âmbito do Sistema Financeiro Nacional, o qual atingiu R$ 2,084 trilhões, representando acréscimo de cerca de 78% em relação ao montante concedido apurado na etapa anterior deste acompanhamento (R$ 1,17 trilhão - data de referência: 4/9/2020) ; 
9.1.4. foi constatado nas etapas anteriores deste acompanhamento que, embora o crédito estivesse fluindo para a economia, o segmento das micro e pequenas empresas (MPE) estava severamente desassistido, razão pela qual o Banco Central do Brasil implementou uma série de medidas direcionais de capital e de liquidez para fomento do crédito ao segmento;
9.1.5. as medidas adotadas pelo Banco Central do Brasil, em conjunto com programas estatais (Pronampe, PEAC-FGI e CGPE) , favoreceram a concessão de R$ 271 bilhões em créditos ao segmento de MPE. Somente os mencionados programas foram responsáveis por R$ 147 bilhões desse montante (cerca de 54%) , seja concedendo funding ou provendo garantias adicionais aos bancos;
9.1.6. dados atuais da pesquisa feita pelo Sebrae acerca do impacto da pandemia nos pequenos negócios retratam aumentos sucessivos na proporção de empresas desse segmento que conseguiram crédito, passando de 11% (cerca de 570 mil empresas de uma demanda total de aproximadamente 5,2 milhões) na primeira abordagem para cerca de 34% na última parcial;
9.1.7. no que tange à compra definitiva de ativos pelo Banco Central, em mandato conferido pela aprovação da "PEC do Orçamento de Guerra", cabe destacar que a Autoridade Monetária não vislumbrou qualquer indicativo de necessidade de intervenção no mercado de dívidas privadas, uma vez que o referido mercado, aparentemente, normalizou-se, razão pela qual não efetivou qualquer compra de debêntures; 
9.1.8. atualmente o Banco Central do Brasil não dispõe de mandato para intervenção no mercado de dívidas privadas, tendo em vista o fim da vigência da Emenda Constitucional 106, de 7 de maio de 2020;
9.1.9. no contexto geral, as análises realizadas sinalizam que o Banco Central do Brasil tem se resguardado adequadamente e que as medidas adotadas têm surtido o efeito esperado de ampliação de liquidez e estímulo ao crédito, considerando as limitações inerentes ao seu mister constitucional e legal;
9.1.10. atualmente o poder público, em sentido amplo, possui menos instrumentos de intervenção na economia do que detinha em 2020, em um momento em que o retorno de medidas mitigadoras, como o auxílio emergencial, voltarão com menor impacto e, além disso, governos estaduais seguem implantando medidas restritivas com possíveis graves repercussões à economia, visando atenuar o impacto nos sistemas de saúdes regionais;
9.2. encaminhar cópia desta deliberação ao Banco Central do Brasil, à Comissão de Assuntos Econômicos do Senado Federal, à Comissão de Finanças e Tributação da Câmara dos Deputados e à Comissão Mista CN/Covid-19 do Congresso Nacional;
9.3. restituir os autos à SecexFinanças para continuidade deste acompanhamento.

Acompanhamento com vistas a verificar a atuação do Banco Central do Brasil em sua regulação do Sistema Financeiro Nacional, em face da crise provocada pela pandemia da covid-19.

Banco Central do Brasil.

3. Interessados/Responsáveis: não há.

13.1. Ministros presentes: Ana Arraes (Presidente), Walton Alencar Rodrigues, Benjamin Zymler, Augusto Nardes, Aroldo Cedraz, Raimundo Carreiro, Bruno Dantas (Relator), Vital do Rêgo e Jorge Oliveira.
13.2. Ministros-Substitutos presentes: Marcos Bemquerer Costa, André Luís de Carvalho e Weder de Oliveira.

ACORDAO-COMPLETO-2499304

Acórdão 2090/2021 - Plenário

ACORDAO-COMPLETO-2479609

Acórdão de Relação 1397/2021 - Plenário

Acórdão de Relação

BRUNO DANTAS

Por registrar as principais ocorrências no andamento do processo até o momento, resumindo os fundamentos das peças acostadas aos autos, adoto como relatório, com os ajustes necessários, a instrução da secretaria responsável pela análise da demanda (peça 108) , que contou com a anuência do corpo diretivo da unidade (peça 109) :
"I - INTRODUÇÃO
1. Cuidam os autos de Acompanhamento da atuação do Banco Central do Brasil (BCB) em sua regulação do Sistema Financeiro Nacional, em face à crise provocada pela pandemia do Covid-19. Tal ação de controle se destina a avaliar as medidas adotadas no acompanhamento da higidez do Sistema Financeiro Nacional, em termos da sua robustez para suportar períodos de baixa atividade econômica e aumento da inadimplência; ao provimento da liquidez condizente com a necessidade de crédito a ser demandado; na interlocução com agentes internacionais reguladores (Comitê de Basileia e Financial Stability Board) , sobre regras mundiais de proteção ao sistema financeiro; e, finalmente, sobre o gerenciamento dos próprios riscos provenientes das novas medidas regulatórias adotadas.
2. O processo de fiscalização é do tipo Acompanhamento (Acom) , visto que as informações obtidas em reuniões ou em resposta a diligências são, a priori, suficientes para acompanhar o objeto fiscalizado, sendo necessário elaborar instrução para a análise da documentação obtida.
II - HISTÓRICO
3. Mediante Questão de Ordem do Plenário, em 23/3/2020, ficou aprovado Plano Especial de Acompanhamento das Ações de Combate à Covid-19 e suas consequências (peça 2) .
4. Ato contínuo, a SecexFinanças autuou o presente processo e registrou a Fiscalização 77/2020, iniciando formalmente os trabalhos por intermédio das Portarias SecexFinanças 178/2020, 450/2020 e 127/2021 (peças 3, 62 e 106) .
5. Concomitantemente ao início dos trabalhos, esta Secretaria e o BCB já conversavam para estabelecer canais mais ágeis de comunicação, uma vez que a realidade apresentada pelo isolamento social impôs nova sistemática de trabalho (peça 7) .
6. Na mesma linha, o BCB e auditores desta secretaria realizaram gestões iniciais que culminaram na metodologia adotada neste trabalho, que passou a ser formalizada por intermédio de ofícios de requisição encaminhados por e-mail. Intenta-se além de transparecer, uma por uma, todas as medidas implementadas pelo Banco Central em resposta à crise do Covid-19, fomentar a adequada gestão de riscos associadas a cada medida, esclarecendo não somente quais os potenciais reflexos de cada ação, mas, principalmente, as providências tomadas pelo BCB em resposta a tais riscos. Avalia-se que tal metodologia possa oferecer um accountability amplo das ações sob responsabilidade daquela autarquia no enfrentamento dos reflexos da pandemia no sistema financeiro nacional.
7. Em tais gestões, optou-se por realizar um piloto com três medidas já adotadas pelo Bacen, que foram escrutinadas pela SecexFinanças e devolvidas para ajustes àquela autarquia. Tal protótipo, ao mesmo tempo que identifica as medidas tomadas - cada qual com um objetivo específico -, enumera os respectivos riscos e respostas tomadas.
8. Nesse contexto, quadro contido à peça 104 demonstra a situação das informações já repassadas pelo BCB, considerando a data de 31/8/2020. Até essa data, 100% das análises de riscos foram tratadas. Após dessa data, não foram emitidos novos templates pelo BCB.
9. Até o momento, foram feitas três instruções intermediárias neste processo de Acompanhamento. A primeira (peça 16) culminou em despacho do Eminente Ministro Relator Bruno Dantas (peça 19) , determinando a realização de diligências.
10. A segunda instrução (peça 45) foi apreciada mediante o Acórdão 1843/2020-TCU-Plenário, Exmo. Rel. Min. Bruno Dantas (peça 48) . Com efeito, foram informadas à Comissão de Assuntos Econômicos do Senado Federal, à Comissão de Finanças e Tributação da Câmara dos Deputados e à Comissão Mista CN/Covid-19 do Congresso Nacional quais as medidas foram implementadas pelo BCB para o enfrentamento da crise, bem como a situação da concessão de crédito para a economia, naquele momento.
11. Posteriormente foi feita nova instrução (peça 86) , que resultou no Acórdão 2709/2020-TCU-Plenário (peça 88) , Exmo. Rel. Min. Bruno Dantas. Nesse decisum restou informado ao Congresso Nacional, por meio de suas comissões, acerca da atualização da situação creditícia no país e das novas medidas então implementadas, notadamente, a possibilidade da aquisição definitiva pela Autoridade Monetária de ativos do mercado de dívidas privado.
12. A visão geral do objeto, riscos do acompanhamento, disclaimer e proposta metodológica constam na primeira instrução (peça 16) e constarão na instrução final, e, dessa forma, optou-se por excluir desta instrução intermediária.
13. Conforme já evidenciado na última instrução (peça 86) , o objetivo agora será focado exclusivamente em uma análise macro da expansão do acesso ao crédito, principalmente por parte dos pequenos e médios empresários, além das eventuais novas medidas adotadas até o final do ano de 2020, bem como da situação dos instrumentos utilizados pelo BCB na mitigação dos efeitos econômicos, monetários e creditícios da pandemia de Covid-19, mesmo porque apenas uma medida foi encaminhada após a última instrução, sendo analisada e constatada a sua adequada gestão de risco (peça 105) .
14. Por fim, sugeriu-se, na última instrução (peça 86) , que seria oportuno um olhar mais individual à LTEL-LFG, que se mostrou um instrumento importante, utilizável em crises de liquidez futuras, de forma que quando for assinado o acordo TCU-BCB, (instrumento que possibilitará ao TCU o acesso a diversas informações sigilosas de operações financeiras) , seriam realizados testes substantivos em suas garantias. Contudo, entende-se que seja oportuno deixar essa análise para uma próxima etapa do Acompanhamento, conforme se disporá no Exame Técnico.
III - EXAME TÉCNICO
15. Como é cediço, a pandemia do Covid-19 é um problema sanitário que aflige todo o planeta. Internamente, seguindo as recomendações da Organização Mundial da Saúde (OMS) , o Ministério da Saúde recomendou à sociedade brasileira o distanciamento social, na tentativa de achatamento da curva de infectados no país. Consequentemente, governadores de vários estados brasileiros determinaram, via Decreto, o fechamento de empresas não consideradas essenciais.
16. Diante desse quadro, o governo federal se viu compelido a adotar uma série de medidas de cunho fiscal, monetário e social, na tentativa de atenuar os efeitos deletérios na economia, com o fito de dar suporte à continuidade do funcionamento da economia e de garantir uma renda mínima para os vulneráveis, notadamente, os que se encontram na informalidade.
17. Ato contínuo, o Presidente do BCB, em coletiva de imprensa, destacou que um dos principais objetivos da Autoridade Monetária em momentos de crise de grande porte, como a atual, é manter a funcionalidade dos mercados financeiros. Desse modo, afirma que, para evitar disfuncionalidades e assegurar a confiança dos mercados, devem ser implementadas medidas que visem:
1. Manter o sistema bancário líquido e estável, para fazer frente aos desafios que se apresentam;
2. Garantir um sistema capitalizado, para que o canal de crédito continue a funcionar normalmente;
3. Ofertar condições especiais para que os bancos possam rolar as dívidas dos setores afetados pela crise, monitorando os créditos que saíram do sistema financeiro, com o intuito de evitar eventuais contágios;
4. Garantir que o mercado de câmbio funcione com normalidade, sem disfuncionalidades de liquidez;
5. Manter as condições monetárias estimulativas, para que o crédito sirva como canal de impulso ao crescimento, sem prejuízo ao objetivo de manter a inflação controlada.
18. Em face isso, a Autoridade Monetária implementou uma série de medidas para o enfretamento da crise, que resultaram no incremento de liquidez no Sistema Financeiro Nacional e na melhoria das condições creditícias.
Da evolução do crédito no período pós-pandemia
19. Nos Relatórios anteriores, foi evidenciado com mais detalhes que o cenário econômico, antes do Covid-19, sinalizava o início de uma recuperação econômica e que a propensão a tomada de riscos pelos Bancos era baixa, porém com viés altista, conforme se concretizasse o crescimento da economia nacional. Além disso, os níveis de capitalização e liquidez das instituições financeiras eram confortáveis para suportar o crescimento econômico então esperado.
20. Todavia, com o advento da pandemia, o BCB implementou uma série de medidas de flexibilização de capital regulamentar e de incremento de liquidez no Sistema Financeiro Nacional - SFN, como forma de atenuar os efeitos deletérios econômicos decorrentes da atual crise sanitária.
21. Conforme reiterado diversas vezes pelo Banco Central, tais medidas visam assegurar bom nível de liquidez para o SFN e para fazer fluir o canal de crédito. Com isso, a ideia é que os bancos tenham recursos prontamente disponíveis em volume suficiente para emprestar e para refinanciar dívidas das pessoas e empresas mais afetadas pela crise. Ainda consoante o BCB, ao todo, as medidas anunciadas têm o potencial de ampliar a liquidez do sistema financeiro em R$ 1.274 bi, equivalentes a 17,5% do Produto Interno Bruto (PIB) . Ademais, asseverou que adotou medidas para aliviar, temporariamente, as exigências de capital das instituições financeiras. Segundo o Banco Central, mesmo com o nível confortável de capital que as instituições financeiras possuem para fazer frente a perdas, essas medidas foram adotadas para dar melhores condições para que as instituições forneçam mais crédito nesse momento de incerteza. Outrossim, afirmou que as medidas têm o potencial de ampliar a oferta de crédito em R$ 1.348 bi, ou 18,5% do PIB.
22. No quadro a seguir, há uma consolidação do impacto observado das medidas implementadas, bem como o status de cada uma.
	Medida
	Impacto potencial
	Impacto observado
	Status

	Liberação de liquidez

	Compulsório + Liquidez de curto-prazo (LCR) 
	135 bi
	A liberação de compulsório decorrente da redução da alíquota sobre depósitos a prazo de 31% para 25% e o aperfeiçoamento no cálculo do LCR resultaram num incremento de R$ 135 bi na liquidez disponível no SFN.
	Concluída

	Liberação de adicional de compulsório
	70 bi
	A redução da alíquota para 17% resultou na liberação adicional de compulsório no montante de R$ 70 bilhões.
	Concluída

	Flexibilização de LCA
	2,2 bi
	O impacto de R$ 2,2 bi foi integralmente realizado quando da implantação da medida.
	Concluída

	Empréstimo com lastro em LF garantidas
	670 bi
	Primeira tranche (pedidos até 30 de abril) : Liberação de R$ 20,6 bilhões a 30 instituições. 
	Concluída

			Segunda tranche (pedidos até 28 de maio) - Liberação de R$ 9,5 bilhões a 23 instituições (das quais 8 são novas instituições) . 
	
			Terceira tranche (pedidos até o dia 26 de junho) - Liberação de R$ 7,6 bilhões a 16 instituições (das quais 4 são novas instituições) . 
	
			Quarta tranche (pedidos até 31 de julho) - Liberação de R$ 7,5 bilhões a 15 instituições (das quais 2 novas instituições) .
	
			Quinta tranche (pedidos até 27 de agosto) - Liberação de R$ 5,4 bilhões a 17 instituições (das quais 3 são novas instituições) .
	
			Sexta tranche (pedidos até 24 de setembro) - Liberação de R$ 6,8 bilhões a 20 instituições (das quais uma é nova instituição) .
	
			Sétima tranche (pedidos até 29 de outubro) - Liberação de R$ 6,1 bilhões a 20 instituições (das quais uma é nova instituição) .
	
			Oitava tranche (pedidos até 26 de novembro) - Liberação de R$ 6,6 bilhões a 22 instituições.
	
			Nona tranche (pedidos até 21 de dezembro) - Liberação de R$ 35,1 bilhões a 35 instituições (das quais duas são novas instituições) .
	
			* Total: Liberação de R$ 105,1 bilhões contemplando 51 instituições. Em razão dos resgates já efetuados, o saldo devedor em 31/dezembro é de R$ 67,8 bilhões.
	
	Compromissadas com títulos soberanos brasileiros
	50 bi
	A medida propicia liquidez em moeda estrangeira às instituições financeiras nacionais, tendo como garantia títulos soberanos do Brasil (Global bonds) detidos por essas instituições. Desde a sua adoção foram realizadas operações no valor total de USD 9,30 bilhões (R$ 49,56 bilhões) . O valor máximo 'em ser' foi de USD 4,36 bilhões (R$ 23,23 bilhões) e atualmente não há operações 'em ser'.
	Concluída

			*Utilizada a cotação da Ptax de venda do dia 25/06/2020, 5,3287 R$/U$.
	
	Novo DPGE
	200 bi
	Até 31 de dezembro, 75 instituições financeiras haviam emitido DPGEs, cujo estoque total alcançou R$ 24,2 bilhões, principalmente bancos pequenos e médios e sociedades de crédito, financiamento e investimento.
	Em andamento

	Empréstimo com lastro em debêntures + compulsório para funding de recompra de LF
	91 bi
	No período de 24.3.2020 (edição da medida) a 30.4.2020 (data final) , os bancos adquiriram debêntures no valor de R$ 5,7 bilhões.
	Concluída

			A medida contribuiu para a redução em 30% do spread que vinha sendo observado no mercado secundário desses papéis.
	
			Com base nessas operações, o BC realizou operações de empréstimo a IFs no montante de R$ 1,4 bilhão, com lastro em debêntures adquiridas nesse período.
	
			Adicionalmente, foram liberados R$ 1,6 bilhão de compulsório pela recompra de Letras Financeiras de emissão própria com montante equivalente de compra de debêntures no mercado secundário.
	
	Alteração no cumprimento do compulsório de poupança
	R$ 55,8 bi
	Posição de 31 de dezembro: dedução da exigibilidade de compulsório totalizou R$ 64,4 bilhões, dos quais:
	Concluída

			contratação de operações para capital de giro de R$ 56,8 bilhões;
	
			DPGE para os segmentos S3 e S4: R$ 7,6 bilhões.
	
	Total
	R$ 1274 bi

	% do PIB
	17,50%

	Liberação de capital

	Overhedge
	520 bi
	A medida teve como efeito imediato a ampliação da folga de capital do SFN em R$ 46 bilhões, montante que tem o potencial de suportar operações de crédito de aproximadamente R$ 520 bilhões.
	Concluída

	Redução do ACP
	637 bi
	A medida teve como efeito imediato a ampliação da folga de capital do SFN em R$ 56 bilhões, montante que tem o potencial de suportar operações de crédito de aproximadamente R$ 637 bilhões.
	Concluída

	Redução do requerimento de capital para operações de crédito a pequenas e médias empresas
	R$ 35 bi
	A medida incentiva a contratação e a reestruturação de operações de crédito com empresas de pequeno e médio porte. A redução potencial de exigência de capital sobre o estoque de operações alcançadas pela medida e passíveis de reestruturação foi estimada em R$ 3,2 bilhões, montante que tem o potencial de suportar operações de crédito de aproximadamente R$ 35 bilhões.
	Concluída

	Redução do requerimento de capital das instituições de pequeno porte
	R$ 16,5 bi
	A medida teve como efeito imediato a ampliação da folga de capital das instituições de pequeno porte (cooperativas e outras pequenas instituições) em R$ 1,3 bilhão, montante que tem o potencial de suportar operações de crédito realizadas por essas instituições de aproximadamente R$ 16,5 bilhões.
	Concluída

	Redução do requerimento de capital nas exposições de DPGE-DI
	R$ 12,7 bi
	A medida reduz o custo de capital para que instituições financeiras possam adquirir DPGEs de outras instituições financeiras, incentivando assim a melhor distribuição de liquidez no âmbito do SFN. 
	Em andamento

			Em 31 de dezembro o estoque de DPGEs adquiridos por instituições financeiras somava aproximadamente R$ 11,7 bi.
	
			A redução da exigência de capital para essas instituições em decorrência da medida, até aquela data, é de R$ 180 milhões, o que tem o potencial de suportar operações de crédito de aproximadamente R$ 2,3 bilhões.
	
	Capital de giro para preservação de empresas (CGPE) 
	R$ 127 bi
	Foram reportadas operações no valor de R$ 14,4 bilhões amparadas pelo Programa (excluídas as já inseridas no PESE ou no Pronampe) , assim distribuídas: R$ 560,0 milhões para microempresas, R$ 4,3 bilhões para pequenas empresas, e R$ 9,5 bilhões para médias empresas (*) .
	Concluída

			A MP 992/2020 perdeu sua validade em 12 de novembro.
	
			 (*) Valores ajustados em 17/12/2020.
	
	Total
	R$ 1.348 bi

	% do PIB
	18,40%

	Dispensa de provisionamento por repactuação
	3200 bi
	Repactuações até o dia 31 de dezembro: 16,8 milhões de contratos no valor total de R$ 971,5 bilhões, com efeito sobre parcelas que somam R$ 146,7 bilhões. 
	Concluída

			Desse total, R$ 59,7 bilhões foram para pessoas físicas; R$ 17,4 bilhões para micro e pequenas empresas; R$ 42,9 bilhões para empresas médias; e R$ 26,7 bilhões para grandes empresas. 
	
			Essa prorrogação, que preserva as taxas originalmente pactuadas, beneficia principalmente famílias e micro e pequenas empresas, e representa um alívio que lhes permite ajustar os seus fluxos de caixa no atual cenário.
	
	Outras medidas

	Linha de swap de dólar com Fed
	US$ 60 bi
	Não houve acionamento da linha.

	% do PIB
	4,10%

	Criação de linha de crédito especial para PMEs (PESE) 
	40 bi
	Liberações até o dia 3 de novembro (dados atualizados em 10/12/2020) : empréstimos no valor de R$ 8,0 bilhões, beneficiando 2.637.548 empregados de 131.695 empresas financiadas.
	Concluída

			Dos pedidos de crédito feitos pelas empresas ao amparo do Programa, 96% foram aprovados pelas instituições financeiras.
	
			Nos termos da Lei 14.043, de 19 de agosto de 2020, as operações ao amparo do PESE puderam ser contratadas até o mês de outubro de 2020 (admitindo-se a liberação de recursos em até dois dias úteis) .
	
	% do PIB
	0,50%

	Imóvel como garantia de mais de um empréstimo
	60 bi
	Caso seja de interesse do credor original, a medida autoriza que novas operações de crédito - de qualquer natureza, para pessoas naturais e jurídicas - sejam garantidas por meio de compartilhamento da alienação fiduciária de bem imóvel, conforme autorizado pela Medida Provisória 992/2020. 
	Compilação de dados em andamento

			O objetivo da medida é estimular o mercado de crédito, de forma a atenuar repercussões econômicas adversas da pandemia da Covid-19 e, ao mesmo tempo, preservar a solidez do SFN.
	
			A MP 992/2020 perdeu a sua validade em 12 de novembro.
	
	% do PIB
	0,80%

	Compra de ativos

	Compra de títulos privados no mercado secundário pelo Banco Central
	N.D
	O BCB poderá, se considerar necessário, comprar títulos privados no mercado secundário (Emenda Constitucional 106/2020) . Ao prover liquidez ao mercado de crédito privado e auxiliar na formação dos preços, a medida está em linha com a atuação de outros bancos centrais e tem por objetivo o pronto enfrentamento da calamidade pública nacional, e de seus impactos no sistema econômico, em benefício do setor produtivo real, do emprego e da renda do trabalhador.
	Não houve aquisições até o momento

 (fonte: BCB,< https://www.bcb.gov.br/acessoinformacao/acompanhamento_covid19>, consultado em 26/02/2021) 
23. De uma forma geral, observa-se que a maior parte das medidas de liberação de liquidez e de capital implementadas pelo BCB encontram-se concluídas. Com efeito, tais medidas concorreram para que houvesse uma expansão da carteira de crédito, conforme já demonstrado em instrução antecedente (peça 45) . Cabe destacar que as análises e os dados mais detalhados das últimas instruções não serão replicados aqui, para que este trabalho não fique demasiadamente extenso.
24. A partir de agora, serão demonstrados os últimos dados disponíveis, para fins de atualização do último Relatório. Assim, cabe trazer a seguinte tabela:
Fonte: BCB (peça 102, p. 5) 
25. Destaca-se que, segundo o BCB (peça 102, p. 5) , esses números já refletem as operações concedidas ao amparo do Programa Nacional de Apoio às Microempresas e Empresas de Pequeno Porte (Pronampe) e do Programa Emergencial de Acesso ao Crédito (PEAC-FGI e PEAC-Maquininhas) e do Programa de Capital de Giro para Preservação de Empresas (CGPE) .
26. À título comparativo, cabe trazer a tabela da instrução anterior:
Fonte: BCB (peça 63, p. 5) 
27. A partir desses dados, foi montada a seguinte tabela:
		16/3 a 4/9/2020
	16/3 a 31/12/2020
	Incremento da carteira em %

	Corporate
	478.984
	789.307
	65%

	Middle
	156.881
	293.530
	87%

	MPE
	139.030
	271.009
	95%

	PF
	395.175
	730.349
	85%

	TOTAL
	1.170.070
	2.084.195
	78%

28. Com base nessas informações, constata-se que, especificamente durante o período da pandemia, o crédito continuou fluindo para a economia real, uma vez que, até o momento, foi concedido mais de dois trilhões de reais em empréstimos novos, desde o começo da crise. Tal montante representa um incremento de 78%, frente ao que foi concedido até a data do Relatório anterior (citar a data) .
29. Cabe destacar que, em que pese a magnitude da incerteza econômica vivenciada no ano de 2020, mesmo assim, as instituições financeiras, nesse exercício, concederam mais de R$ 2 trilhões em créditos novos. Considerando que, após a flexibilização das regras de capital regulamentar, o Sistema Financeiro Nacional, no começo da crise, comportava uma concessão adicional total de crédito na ordem de R$ 4,5 trilhões, sem comprometer a sua resiliência, conforme demonstrado em instrução anterior (peça 45, item 61) , conclui-se que a amplitude do montante de operações realizadas é tamanha que se já aproxima de 50% desse limite total admitido pela Autoridade Monetária.
30. Outrossim, cabe evidenciar que a monta de R$ 2 trilhões de operações creditícias realizadas durante a pandemia também se mostra relevante tendo como parâmetro a carteira total dos bancos que, antes da crise sanitária, girava em torno de R$ 3,3 trilhões (Relatório de Estabilidade Financeira, peça 39, p. 35) 
31. Quanto ao direcionamento do crédito, nas instruções anteriores, foi destacado que, inicialmente, boa parte dos empréstimos foram destinados às grandes empresas. Todavia, conforme demonstrado nos Relatórios anteriores, o Banco Central adotou uma série de medidas estimulativas, tanto de liquidez, quanto de capital, na tentativa de direcionar o crédito para as pequenas e médias empresas, como a mudança das regras de exigibilidade do compulsório de poupança, com a liberação adicional do compulsório condicionada ao financiamento de capital de giro de empresas com faturamento anual de até R$ 50 milhões ou aplicação em DPGEs de instituições financeiras de menor porte. De acordo com o BCB (peça 102, p. 7) , essas novas regras já incentivaram a concessão de novas operações de crédito da ordem de R$ 56,8 bilhões no período de 22 de junho a 31 de dezembro de 2020. Paralelamente, também foram implementados programas, como o Pronampe e o PEAC-FGI, em que o Tesouro Nacional assume boa parte dos riscos ou o risco total das operações de crédito para as pequenas empresas.
32. Nesse contexto, o quadro foi relativamente alterado, vez que, conforme tabela acima feita pela equipe, a partir da implementação dessas novas medidas, enquanto a carteira direcionada para as grandes empresas (Corporate) foi incrementada ordem de 65%, as destinadas às pequenas e médias empresas (MPF e Middle) foram majoradas, respectivamente, em 95% e 87%.
33. Ainda com relação às empresas de porte menor, os créditos concedidos com algum tipo intervenção estatal estão distribuídos da seguinte forma:
Fonte: BCB (peça 102, p. 5) 
34. Com efeito, foram concedidos empréstimos pelos bancos, por meio desses programas estatais, na casa de R$ 147 bilhões. Dessa forma, segundo o BCB, desde o começo da pandemia, como quase R$ 271 bilhões em créditos concedidos pelo SFN foram destinados ao grupo de MPE (empresas que faturam até R$ 30 milhões, segundo o critério adotado pelo Banco Central) , é possível concluir que, desse total, quase 54% foi direcionado especificamente para as empresas de porte menor, com algum tipo de intervenção estatal, seja concedendo funding aos bancos ou provendo garantias adicionais às instituições financeiras.
35. O reflexo dessas operações também pode ser observado no acumulado do ano do crescimento da carteira de crédito total destinadas às empresas:
Fonte: BCB (peça 102, p. 2) 
36. Cabe destacar que esse incremento de crédito destinado às empresas de pequeno porte também foi capturado na última pesquisa realizada pelo Sebrae, denominada: 'O Impacto da pandemia de coronavírus nos Pequenos Negócios - 9ª edição', conforme informação abaixo. Destaca-se do quadro abaixo que, desde a primeira pesquisa realizada, houve um aumento percentual considerável das micro e pequenas empresas que conseguiram obter crédito, indo de 11% para 34%, no agregado.
Fonte:< https://fgvprojetos.fgv.br/sites/fgvprojetos.fgv.br/files/impacto_coronavirus_nas_mpe_9aedicao_diretoria_v3_1.pdf> , p. 21, pesquisado em 03/3/2021.
37. Portanto, observa-se que as medidas que visavam ao direcionamento do crédito para as empresas de porte menor, de certa forma, surtiram efeito, uma vez que, de acordo com as informações do BCB acima destacadas, as carteiras de crédito destinadas às empresas de pequeno porte tiveram uma majoração percentualmente maior que a das grandes e médias empresas.
38. O Banco Central (peça 102, p. 2) , assim, concluiu que, por esse rápido apanhado de números recentes do mercado de crédito, pode-se verificar que as medidas tempestivas adotadas pelo BC e pelo CMN têm sido bem-sucedidas para manter a liquidez e a fluidez no mercado de crédito, beneficiando pessoas físicas e empresas de todos os portes, com aumento nas concessões e redução das taxas médias de juros. Ademais, asseverou que monitora continuamente todas as medidas e recebe constantemente propostas de melhorias nos programas existentes, tanto por parte do seu corpo técnico quanto do mercado. Por derradeiro, afirmou que, sempre que julgar necessário, adotará novas medidas e utilizará todas as ferramentas de que dispõe para o bom funcionamento do sistema.
39. Portanto, no contexto geral, as análises realizadas até o presente momento sinalizam que o BCB tem se resguardado adequadamente, ao atuar de forma tempestiva e eficaz, considerando as limitações inerentes ao seu mister constitucional e legal. Desse modo, de uma forma geral, observa-se que as medidas adotadas têm surtido o efeito esperado de ampliação de liquidez e estímulo ao crédito.
Da compra de ativos privados
40. Cabe evidenciar que o BCB, no âmbito de sua discricionariedade, entendeu não ser necessário intervir no mercado de dívidas privadas. Logo, não realizou qualquer compra de debêntures.
41. Deve-se destacar ainda que, de acordo com o BCB (peça 101) , a Emenda Constitucional 106 não está mais em vigor. Portanto, a Autoridade Monetária não mais detém o mandato para intervir no mercado de títulos privados.
42. Em que pese a perda dessa prerrogativa, por derradeiro, o BCB (peça 100, p. 2) informa que os spreads do mercado de debêntures seguiram em tendência de queda até se estabilizarem em setembro e que a liquidez desse mercado segue em níveis semelhantes ao período antecedente à crise. Dessarte, por meio desses dois parâmetros, que eram monitorados de perto pelo Banco Central, nesse momento, não há qualquer indicativo de necessidade de intervenção nesse mercado, dada a sua funcionalidade atual estar, aparentemente, regular.
Da vigência dos instrumentos utilizados em 2020
43. Conforme analisou, as medidas adotas pelo BCB foram tempestivas e eficazes, considerando as limitações inerentes ao seu mister constitucional e legal, gerando efeitos positivos na ampliação de liquidez e estímulo ao crédito.
44. Contudo, atualmente se está enfrentando um recrudescimento significativo dos casos de Covid-19, consequentemente com aumento de mortes dela decorrente, sendo o presente mês de março já considerado o pior em números de mortes e pressão no sistema de saúde, conforme amplamente divulgado na mídia nacional.
45. Nesse sentido, e já pressentindo essa piora, por intermédio do Ofício 11-77/2020-TCU/SecexFinanças (peça 98) , de 4/2/2021, solicitou-se, entre outras informações, relação das medidas adotadas em 2020 e 2021 que perderam sua vigência (ambas LTEL, PEAC, CGPE, entre outras) , incluindo as autorizadas pela EC 106/2020, independente da sua utilização ou não.
46. O Ofício foi adequadamente respondido (peças 99-102) , de onde se apresenta o excerto abaixo:
	Norma
	Nº
	Data Emissão
	Objeto
	Medida continua em vigor (Sim ou Não) 
	Órgão responsável pela emissão da medida

	Resolução CMN
	4782
	16/03/2020
	Estabelece critérios temporários para operações reestruturadas
	Não
	CMN

	Resolução CMN
	4786
	23/03/2020
	Empréstimos por meio da LTEL
	Não
	CMN

	Resolução CMN
	4791
	26/03/2020
	Altera regras sobre critérios temporários para operações reestruturadas
	Não
	CMN

	Resolução CMN
	4796
	02/04/2020
	Altera procedimento no Proagro de comunicação de perdas 
	Não
	CMN

	Resolução CMN
	4797
	06/04/2020
	Limita distribuição de dividendos e outros resultados
	Não
	Outra norma a substituiu

	Resolução CMN
	4800
	06/04/2020
	Operações de crédito para financiamento de folhas de pagamento no âmbito do PESE
	Não
	Outra norma a substituiu

	Resolução CMN
	4803
	09/04/2020
	Critérios para constituição de PCLD em função da pandemia
	Não
	CMN

	Resolução CMN
	4819
	29/05/2020
	Altera condições de financiamento imobiliário
	Não
	CMN

	Resolução CMN
	4837
	30/07/2020
	Regulamenta a possibilidade de que um mesmo imóvel sirva de garantia, por meio de alienação fiduciária, a múltiplas operações de crédito
	Não
	Lei/MP

	Resolução CMN
	4847
	24/08/2020
	Dispõe sobre Peac-Maquininhas
	Não
	ME, Presidência da República, Congresso Nacional

	EC 
	106
	07/05/2020
	Autoriza BC a negociar títulos públicos e privados
	Não
	Emenda Constitucional. Congresso Nacional

	Circular BCB
	3994
	24/03/2020
	Define regras de operações de empréstimo por meio da LTEL
	Não
	CMN

	Circular BCB
	4028
	23/06/2020
	Regulamenta as operações de compra de ativos privados em mercados secundários nacionais pelo Banco Central do Brasil, de que tratam os arts. 7º e 8º da Emenda Constitucional 106, de 7 de maio de 2020
	Não
	Congresso Nacional (Emenda Constitucional) 

47. Dessa forma, é possível observar que algumas medidas que foram utilizadas, ou estavam disponíveis, em 2020 perderam sua vigência.
48. A maioria delas, de competência do CMN, poderiam ser rapidamente reeditadas, uma vez que dependeria apenas do CMN, porém, outras demandariam mais tempo, principalmente as medidas implementadas pela EC 109, conhecida como 'PEC do orçamento de guerra', como a possibilidade de compra de títulos privados pelo BCB.
49. Na última instrução (peça 86) , fez-se uma longa explanação sobre os motivos e justificativas para a adoção e implementação dessa medida, a qual empresta-se o excerto abaixo para ilustrar:
49. No templete (peça 84, p. 18-25) em que o Banco Central apontou os riscos da medida em comento, alegou que o objetivo principal é proporcionar melhores condições de funcionamento ao mercado secundário de debêntures, contribuindo para que o processo de formação de preços e de referenciais de juros nesse mercado se dê de forma ordenada, atenuando possíveis efeitos adversos provenientes de restrições ao fluxo regular de liquidez para este segmento do mercado financeiro. Asseverou que, como benefício da medida, se espera uma melhora nas condições gerais de financiamento às empresas, à medida que os referenciais de juros negociados no mercado secundário passem a servir de referência para a negociação de títulos de dívida e para a concessão de crédito bancário. Afirmou, outrossim, que as operações do BC neste mercado podem, ainda, em caso de necessidade, serem aplicadas ao propósito de se manter a estabilidade e a confiança no sistema financeiro nacional, o que, a princípio, poderia ser implementado em casos de agravamento da crise ou de impacto mais severo da mesma sobre a confiança no sistema financeiro nacional.
50. Dessarte, o objetivo maior para que o BCB compre ativos privados de forma definitiva é prover liquidez ao mercado de dívida privada, assumindo assim o novo papel, já há algum tempo desempenhado por outros bancos centrais, de comprador de última instância, de modo a permear maior liquidez a esse mercado e permitir que ele continue funcionando de forma eficiente, gerando liquidez para as empresas que precisarem tomar mais recursos para financiarem suas atividades produtivas. Ademais, tal medida, evita que, em um cenário de uma eventual iliquidez severa e de um agravamento extremo da crise, a situação se transforme em uma crise bancária sistêmica, numa eventual corrida bancária, em função da retirada massiva de depósitos, em um quadro em que as instituições financeiras possuem rigidez nos seus compromissos, enquanto seus ativos só poderiam ser liquidados com grande desvalorização no preço.
50. Destaca-se que não é o fito dessa análise defender a medida, e, sim, tão somente, alertar que atualmente o poder público, em sentido amplo, possui menos instrumentos de intervenção na economia do que detinha em 2020, em um momento que o retorno de medidas mitigadoras, como o auxílio emergencial, retornarão com menor impacto e, além disso, governos estaduais cogitam a implantação de medidas restritivas com possíveis impactos severos à economia, visando atenuar o impacto nos sistemas de saúdes regionais.
IV - CONCLUSÃO
51. Com o advento da Pandemia, o BCB implementou uma série de medidas de flexibilização de capital regulamentar e de incremento de liquidez no Sistema Financeiro Nacional - SFN, como forma de atenuar os efeitos deletérios econômicos decorrentes da atual crise sanitária. Tais medidas visam assegurar bom nível de liquidez para o SFN, para fazer fluir o canal de crédito. Com isso, a ideia é que os bancos tenham recursos prontamente disponíveis em volume suficiente para emprestar e para refinanciar dívidas das pessoas e empresas mais afetadas pela crise. Ainda consoante o BCB, ao todo, as medidas anunciadas têm o potencial de ampliar a liquidez do sistema financeiro em R$ 1.274 bi, equivalentes a 17,5% do Produto Interno Bruto (PIB) . Ademais, foram adotadas medidas para aliviar, temporariamente, as exigências de capital das instituições financeiras. Segundo o Banco Central, mesmo com o nível confortável de capital que as instituições financeiras possuem para fazer frente a perdas, essas medidas foram adotadas para dar melhores condições para que as instituições forneçam mais crédito nesse momento de incerteza. Outrossim, afirmou que as medidas têm o potencial de ampliar a oferta de crédito em R$ 1.348 bi, ou 18,5% do PIB.
52. Nesse cenário, no que tange à evolução do crédito durante a pandemia, com base na última informação disponível, até o presente momento, o Sistema Financeiro Nacional concedeu o equivalente a R$ 2,084 trilhões em crédito, representando um acréscimo de 78%, em relação ao montante concedido apurado até a data do último Relatório. Assim, é possível concluir que a atuação do BCB criou uma conjuntura favorável para esse volume de crédito concedido.
53. Todavia, foi destacado nos Relatórios anteriores que, embora o crédito estivesse fluindo para a economia, o segmento das micro e pequenas empresas estavam severamente desassistido. Diante desse cenário, o BCB implementou uma série de medidas direcionais para esse segmento, tanto de capital, quanto de liquidez, para fomentar o crédito para tal setor. Paralelamente, foram implementados programas que proviam garantias estatais para os empréstimos concedidos para as empresas de pequeno porte, como o Pronampe.
54. Com efeito, foram concedidos empréstimos pelos bancos, por meio desses programas estatais, na casa de R$ 147 bilhões. Dessa forma, segundo o BCB, desde o começo da pandemia, como quase R$ 271 bilhões em créditos concedidos pelo SFN foram destinados ao grupo de MPE (empresas que faturam até R$ 30 milhões, segundo o critério adotado pelo Banco Central) , é possível concluir que, desse total, quase 54% foi direcionado especificamente para as pequenas e medias empresas, com algum tipo de intervenção estatal, seja concedendo funding aos bancos ou provendo garantias adicionais aos bancos. Tal aspecto foi capturado na última pesquisa realizada pelo Sebrae, acerca do impacto da pandemia nos Pequenos Negócios, em que foi possível observar que o percentual de empresas que conseguiram crédito foi de 11% para 34%, desde a primeira pesquisa realizada.
55. No que tange à compra definitiva de ativos pelo BCB, em mandato conferido pela aprovação da 'PEC do Orçamento de Guerra', cabe destacar que a Autoridade Monetária não realizou qualquer operação e que não há qualquer indicativo para necessidade de realizar tal intervenção, uma vez que o mercado de dívidas privadas, aparentemente, normalizou-se. Ademais, cabe informar que a Emenda Constitucional 106 não está mais em vigor. Logo, a Autoridade Monetária não mais detém o mandato para intervir no mercado de títulos privados.
56. No contexto geral, as análises realizadas sinalizam que o BCB tem se resguardado adequadamente, ao atuar de forma tempestiva e eficaz, considerando as limitações inerentes ao seu mister constitucional e legal. Desse modo, de uma forma geral, observa-se que as medidas adotadas têm surtido o efeito esperado de ampliação de liquidez e estímulo ao crédito.
57. Contudo, deve-se alertar que atualmente o poder público, em sentido amplo, possui menos instrumentos de intervenção na economia do que detinha em 2020, em um momento em que o retorno de medidas mitigadoras, como o auxílio emergencial, voltarão com menor impacto e, além disso, governos estaduais cogitam a implantação de medidas restritivas com possíveis impactos severos à economia, visando atenuar o impacto nos sistemas de saúdes regionais.
58. Sugerir-se-á que essas conclusões sejam encaminhadas a diversas comissões do Congresso Nacional em forma de sumário executivo deste trabalho, visando ampliar as fontes de informações para os essenciais trabalhos desenvolvidos no Senado e Câmara dos Deputados.
V - INFORMAÇÕES ADICIONAIS
59. Nos termos do art. 1º, II, da Portaria-MIN-BD 1, de 22/8/2014, houve delegação de competência do Ministro-Relator Bruno Dantas aos titulares das unidades técnicas do Tribunal e, em seus impedimentos legais, aos respectivos substitutos, para realizar diligências, audiências e oitivas, inclusive as previstas no art. 276 do RI/TCU, em processos de qualquer natureza.
VI - PROPOSTA DE ENCAMINHAMENTO
60. Ante todo o exposto, submetemos os autos à consideração superior, propondo:
a) encaminhar cópia desta instrução ao Banco Central do Brasil, à Comissão de Assuntos Econômicos do Senado Federal, à Comissão de Finanças e Tributação da Câmara dos Deputados e à Comissão Mista CN/Covid-19 do Congresso Nacional, destacando as seguintes informações:
a.1) Com o advento da Pandemia, o Banco Central do Brasil - BCB implementou uma série de medidas de flexibilização de capital regulamentar e de incremento de liquidez no Sistema Financeiro Nacional - SFN, como forma de atenuar os efeitos deletérios econômicos decorrentes da atual crise sanitária. Tais medidas visam assegurar bom nível de liquidez para o SFN, para fazer fluir o canal de crédito. Com isso, a ideia é que os bancos tenham recursos prontamente disponíveis em volume suficiente para emprestar e para refinanciar dívidas das pessoas e empresas mais afetadas pela crise. Ainda consoante o BCB, ao todo, as medidas anunciadas têm o potencial de ampliar a liquidez do sistema financeiro em R$ 1.274 bi, equivalentes a 17,5% do Produto Interno Bruto (PIB) . Ademais, foram adotadas medidas para aliviar, temporariamente, as exigências de capital das instituições financeiras. Segundo o Banco Central, mesmo com o nível confortável de capital que as instituições financeiras possuem para fazer frente a perdas, essas medidas foram adotadas para dar melhores condições para que as instituições forneçam mais crédito nesse momento de incerteza. Outrossim, afirmou que as medidas têm o potencial de ampliar a oferta de crédito em R$ 1.348 bi, ou 18,5% do PIB;
a.2) no que tange à evolução do crédito durante a pandemia, com base na última informação disponível, até o presente momento, o Sistema Financeiro Nacional concedeu o equivalente a R$ 2,084 trilhões em crédito novo, representando um acréscimo de 78%, em relação ao montante concedido apurado até a data do último Relatório, instruído em 25/9/2020 . Assim, é possível concluir que a atuação do BCB criou uma conjuntura favorável para esse volume de crédito concedido;
a.3) Foi destacado em instruções anteriores que, embora o crédito estivesse fluindo para a economia, o segmento das micro e pequenas empresas estava severamente desassistido. Diante desse cenário, o BCB implementou uma série de medidas direcionais para esse segmento, tanto de capital, quanto de liquidez, para fomentar o crédito para tal setor. Paralelamente, foram implementados programas que proviam garantias estatais para os empréstimos concedidos para as empresas de pequeno porte, como o Pronampe;
a.4) Foram concedidos empréstimos pelos bancos, por meio desses programas estatais, na casa de R$ 147 bilhões. Dessa forma, segundo o BCB, desde o começo da pandemia, como quase R$ 271 bilhões em créditos concedidos pelo SFN foram destinados ao grupo de MPE (empresas que faturam até R$ 30 milhões, segundo o critério adotado pelo Banco Central) , é possível concluir que, desse total, quase 54% foi direcionado especificamente para as pequenas empresas, com algum tipo de intervenção estatal, seja concedendo funding aos bancos ou provendo garantias adicionais aos bancos. Tal aspecto foi capturado na última pesquisa realizada pelo Sebrae, acerca do impacto da pandemia nos Pequenos Negócios, em que foi possível observar que o percentual de empresas que conseguiram crédito foi de 11% para 34%, desde a primeira pesquisa realizada;
a.5) no que tange à compra definitiva de ativos pelo BCB, em mandato conferido pela aprovação da 'PEC do Orçamento de Guerra', cabe destacar que a Autoridade Monetária não realizou qualquer operação e que não há qualquer indicativo para necessidade de realizar tal intervenção, uma vez que o mercado de dívidas privadas, aparentemente, normalizou-se. Ademais, cabe informar que a Emenda Constitucional 106 não está mais em vigor. Logo, a Autoridade Monetária não mais detém o mandato para intervir no mercado de títulos privados;
a.6) no contexto geral, as análises realizadas sinalizam que o BCB tem se resguardado adequadamente, ao atuar de forma tempestiva e eficaz, considerando as limitações inerentes ao seu mister constitucional e legal. Desse modo, de uma forma geral, observa-se que as medidas adotadas têm surtido o efeito esperado de ampliação de liquidez e estímulo ao crédito; e,
a.7) alertar que atualmente o poder público, em sentido amplo, possui menos instrumentos de intervenção na economia do que detinha em 2020, em um momento em que o retorno de medidas mitigadoras, como o auxílio emergencial, voltarão com menor impacto e, além disso, governos estaduais cogitam a implantação de medidas restritivas com possíveis impactos severos à economia, visando atenuar o impacto nos sistemas de saúdes regionais.
b) restituir os autos à SecexFinanças para dar continuidade ao Acompanhamento."
	É o relatório.

não há

Não atuou.

ACOMPANHAMENTO DA ATUAÇÃO DO BANCO CENTRAL DO BRASIL (BCB) NA REGULAÇÃO DO SISTEMA FINANCEIRO NACIONAL (SFN) EM FACE DA CRISE PROVOCADA PELA PANDEMIA DA COVID-19. TERCEIRA ETAPA. Medidas de flexibilização de capital regulamentar e de incremento de liquidez. Afrouxamento das exigências de capital e aumento da oferta de crédito das instituições financeiras. medidas direcionais de capital e de liquidez para fomento do crédito ao segmento das micro e pequenas empresas (MPE). medidas adotadas pelo BCB, em conjunto com programas estatais (Pronampe, PEAC-FGI e CGPE), favoreceram o aumento da concessão de créditos às MPE. AUSÊNCIA DE OPERAÇÕES RELATIVAS À compra definitiva de ativos pelo bcb. FIM DA VIGÊNCIA DA EMENDA CONSTITUCIONAL 106/2020. DIMINUIÇÃO DOS instrumentos À DISPOSIÇÃO DO PODER PÚBLICO PARA intervenção na economia. ENCAMINHAMENTO DO RELATÓRIO AOS ÓRGÃOS e entidades INTERESSADOS PARA CONHECIMENTO E MEDIDAS CABÍVEIS. CONTINUIDADE DO ACOMPANHAMENTO.

ACOMPANHAMENTO (ACOM)

Secretaria de Controle Externo do Sistema Financeiro Nacional (SecexFinanças).

Trata-se de acompanhamento com vistas a verificar a atuação do Banco Central do Brasil (BCB) em sua regulação do Sistema Financeiro Nacional, em face da crise provocada pela pandemia da covid-19.
Em 23 de março de 2020, esta Corte aprovou o Plano Especial de Acompanhamento das Ações de Combate à Covid-19 (PEAAC) , com inclusão de fiscalizações em unidades jurisdicionadas que atuam nas ações emergenciais. O objetivo foi possibilitar uma maior interação e interlocução com os diversos agentes públicos, apontando riscos e orientando os gestores sobre problemas potenciais que possam comprometer a efetividade das ações por eles pretendidas.
Avaliam-se, nestes autos, as medidas adotadas na supervisão da higidez do Sistema Financeiro Nacional, em termos da sua robustez para suportar períodos de baixa atividade econômica e aumento da inadimplência; a adequação do provimento de liquidez diante da necessidade de crédito demandado; a interlocução com agentes internacionais reguladores (Comitê de Basileia e Financial Stability Board) sobre regras mundiais de proteção ao sistema financeiro; e, finalmente, o gerenciamento dos próprios riscos provenientes das novas medidas regulatórias.
II
O Sistema Financeiro Nacional (SFN) é formado por um conjunto de agentes que promovem a intermediação financeira: credores e tomadores de recursos. Por meio dele, as pessoas, as empresas e o governo circulam a maior parte dos seus ativos, pagam suas dívidas e realizam seus investimentos. Nesse campo, destaca-se o papel do BCB, principal executor das orientações do Conselho Monetário Nacional (CMN) e responsável por garantir o poder de compra da moeda nacional, conforme diretrizes fixadas pela Lei 4.595/1964. 
O Banco Central do Brasil, por sua vez, tem como principal objetivo a preservação da funcionalidade dos mercados financeiros, a partir de medidas que visem, dentre outros fins, à manutenção da liquidez e estabilidade do sistema bancário, à oferta de condições especiais de rolagem das dívidas dos setores afetados pela crise, além da garantia de um sistema capitalizado e um cenário monetário estimulativo.
Neste contexto, a pandemia da covid-19 é um problema sanitário que tem repercutido intensamente na economia. Segundo relato do Presidente do BCB, a pandemia produz efeitos econômicos por meio de duas ondas: a primeira relacionada à oferta, pelas restrições de movimentação e de acesso, como o fechamento de escolas e locais de trabalho; já a segunda  com a diminuição de demanda, com potencial impacto sobre os serviços, os quais correspondem a 63% do PIB brasileiro. 
A depender de tal impacto, há redução de renda e perda de valor dos ativos financeiros. A consequência imediata é uma forte demanda por liquidez no sistema financeiro, advinda do setor econômico, fato que encarece o crédito devido à elevada incerteza do mercado.
Diante desse quadro, o governo federal se viu compelido a adotar uma série de medidas de cunho fiscal, monetário e social, na tentativa de atenuar tais efeitos deletérios, com o fito de dar suporte à continuidade do funcionamento da economia e de garantir uma renda mínima para os vulneráveis, especialmente os que se encontram na informalidade. 
III
Para o presente trabalho, foi adotada metodologia por meio da qual o próprio BCB realiza análise de risco de cada uma das medidas implementadas, evidenciando os seus controles ou mitigadores instituídos. A unidade instrutora examina as providências implementadas, de modo a avaliar, em abstrato, a razoabilidade das medidas, seus controles, mitigadores e indicadores e a existência de outros riscos não considerados pela Autoridade Monetária. 
Sendo assim, reitero que o objetivo deste Acompanhamento é apontar, com maior clareza, os objetivos e os respectivos riscos envolvidos nas ações tomadas pelo BCB no enfrentamento da crise, de forma a conferir transparência e accountability às políticas regulatórias adotadas, catalisando maior segurança e confiança aos tomadores de decisão, ao Congresso Nacional e aos próprios cidadãos, últimos impactados pelas medidas então anunciadas pelo Banco Central.
A primeira etapa foi julgada por meio do Acórdão 1843/2020-TCU-Plenário, na qual o Tribunal verificou que o BCB já havia adotado mais de trinta medidas que culminaram em um potencial incremento de R$ 1,2 trilhão na liquidez do Sistema Financeiro Nacional, valor equivalente a 16,7% do PIB. Desse total, o montante efetivamente injetado de liquidez atingiu R$ 260,2 bilhões nas instituições financeiras.
Ademais, concluiu-se que tais medidas concorreram de maneira substancial para a expansão da carteira de crédito dos bancos, comparado ao mesmo período de 2019, que continha um quadro de recuperação econômica e uma relativa aversão das instituições financeiras às novas transações de mútuo.
Outrossim, foi constatado que o segmento das micro e pequenas empresas (MPE) restava ainda desassistido pelo Sistema Financeiro Nacional, uma vez que, segundo pesquisa do Sebrae, naquele momento somente 5% das microempresas e empresas de pequeno porte haviam conseguido crédito, embora apenas 38% delas tenham solicitado. Porém, pelo mesmo levantamento, 59% dessas empresas precisariam de crédito para manter o negócio em funcionamento sem gerar demissões.
Destaco também a criação, pelo governo federal, do Programa Nacional de Apoio às Microempresas e Empresas de Pequeno Porte (Pronampe) , que, em conjunto com as demais medidas, favorece o fluxo do crédito em montante suficiente para as MPE, responsável por parcela considerável dos empregos formais. 
A segunda etapa, julgada por meio do Acórdão 2709/2020-TCU-Plenário, apontou que, no contexto geral, o BCB tem se resguardado adequadamente e que as medidas adotadas geraram efeito esperado de ampliação de liquidez e estímulo ao crédito.
Com efeito, as medidas anunciadas pelo BCB resultaram em um potencial incremento de R$ 1,27 trilhão na liquidez do Sistema Financeiro Nacional, valor equivalente a 17,5% do Produto Interno Bruto (PIB) . Ademais, as medidas para aliviar, temporariamente, as exigências de capital das instituições financeiras culminaram em um aumento potencial da oferta de crédito da ordem de R$ 1,35 trilhão, ou 18,5% do PIB.
Ainda, concluiu-se que a atuação do BCB criou uma conjuntura favorável para a evolução do volume de crédito concedido no âmbito do Sistema Financeiro Nacional, o qual atingiu R$ 1,17 trilhão, representando acréscimo de cerca de 119% em relação ao montante concedido apurado na primeira etapa deste acompanhamento.
Outrossim, as medidas adotadas pelo BCB, em conjunto com outros programas estatais (Pronampe, PEAC-FGI e CGPE) , favoreceram a concessão de R$ 139 bilhões em créditos ao segmento de MPE, o que atenuou a desassistência verificada na primeira etapa do trabalho. Corrobora essa conclusão o fato de que aproximadamente 1,9 milhões de empresas (21% de universo total de aproximadamente 9,2 milhões de PMEs) conseguiram crédito, até aquela parcial.
Por fim, foram informados aos agentes os aspectos relacionados às Linhas Temporárias Especiais de Liquidez, bem como à mitigação dos riscos da operação de aquisição definitiva de ativos financeiros pelo BCB, em mandato conferido pela aprovação da "PEC do Orçamento de Guerra", com o objetivo maior de prover liquidez ao mercado de dívida privada. Registro que até aquele momento o Banco não havia se utilizado de operações dessa natureza.
Por derradeiro, concluiu-se nas duas etapas que as medidas a cargo do BCB estavam em harmonia com o propagado pelo Financial Stability Board  (FSB) , órgão internacional do qual o Brasil faz parte, e em linha com o adotado em outros países. 
Na oportunidade da primeira etapa deste acompanhamento, o governo federal ainda não havia efetivado ações relativas aos fundos garantidores, como o Pronampe, sendo que sua efetiva implementação faz com que o Brasil se encontre ainda mais aderente às recomendações do FSB.
IV
O objetivo da terceira etapa é realizar uma análise macro da expansão do acesso ao crédito, principalmente por parte dos pequenos e médios empresários além das eventuais novas medidas adotadas até o final do ano de 2020, bem como da situação dos instrumentos utilizados pelo BCB na mitigação dos efeitos econômicos, monetários e creditícios da pandemia da covid-19.
Registro que apenas uma medida foi encaminhada após a prolação do Acórdão 2709/2020-TCU-Plenário, a qual estabelece critérios para a mensuração da provisão para créditos de liquidação duvidosa (PCLD) das operações realizadas pelas instituições autorizadas a funcionar pelo Banco Central do Brasil no âmbito dos programas instituídos com o propósito de enfrentamento dos efeitos da pandemia da Covid-19 na economia, nos quais haja compartilhamento de recursos ou de riscos entre a União e as instituições participantes ou garantia prestada pela União, diretamente ou por meio de fundo garantidor ou de instituição financeira por ela controlada.
Segundo a unidade instrutora, em linhas gerais a medida se apresenta adequada aos esforços em ampliação de crédito. Com efeito, ao reduzir a necessidade de provisionamento, haverá, em tese, maior disponibilidade de recursos para concessão de crédito, além de um tratamento de risco mais aderente à realidade.
Impende mencionar também que, ao contrário do previsto, a unidade instrutora deixou para realizar análise individual da Linha Temporária Especial de Liquidez - LFG (LTEL-LFG) em etapas seguintes deste Acompanhamento, notadamente com a intenção de aguardar a assinatura do acordo TCU-BCB, instrumento que possibilitará a esta Corte o acesso a diversas informações sigilosas de operações financeiras que viabilizarão a realização de testes substantivos em suas garantias.
Desde a primeira etapa até o presente momento, a unidade instrutora analisou cerca de quarenta medidas a cargo do BCB para preservação da funcionalidade dos mercados financeiros, no seu respectivo campo de atuação, as quais culminaram em um potencial incremento de R$ 1,274 trilhão na liquidez do Sistema Financeiro Nacional, valor equivalente a 17,5% do Produto Interno Bruto (PIB) . Todavia, como já mencionei neste Voto, apenas uma das medidas foi objeto desta etapa do acompanhamento.
A tabela constante do item 22 da instrução da SecexFinanças, extraída do endereço eletrônico https://www.bcb.gov.br/acessoinformacao/acompanhamento_covid19 e reproduzida no relatório que precede este voto, resume as principais medidas adotadas pelo BCB até o momento, seus respectivos impactos potenciais e os montantes efetivamente implementados pela autoridade monetária.
De uma forma geral, a unidade instrutora observou que a maior parte das medidas de liberação de liquidez e de capital implementadas pelo BCB encontram-se concluídas, representando um grande avanço em relação à etapa anterior deste trabalho, na qual o montante percentual ainda era modesto em relação ao seu potencial máximo.
Reitero o que mencionei nas etapas anteriores a respeito da segregação entre medidas de liberação de capital e liberação de liquidez: a primeira é concernente ao afrouxamento regulatório, cujo efeito prático é o de majorar a capacidade de concessão de crédito dos bancos, estabelecendo um aumento no limite operacional máximo para tais concessões, sem comprometer a higidez imposta pelas regras macro prudenciais; a segunda, por sua vez, nos dizeres da unidade instrutora, se relaciona ao "quantum de disponibilidade financeira que as instituições financeiras detêm para a concessão de novos créditos".
Razoável a conclusão de que é ineficaz liberar tão somente o capital regulamentar sem que haja incremento na liquidez das instituições financeiras para o devido enfrentamento dos deletérios efeitos econômico-financeiros da pandemia da covid-19. 
Ao observar a tabela mencionada no item 27, percebe-se que a capacidade para concessão de novos empréstimos (liberação de capital) foi aumentada em torno de R$ 1,35 trilhão para o Sistema Financeiro Nacional como um todo (18,5% do PIB) , considerando o nível de capital próprio já alocado pelos bancos; já a liquidez dos bancos (ou seja, o montante de recursos financeiros que dispõem para conceder empréstimos) , como já mencionado, foi majorado em montante próximo ao seu potencial máximo.  
Importante mencionar que a unidade instrutora novamente efetivou exame técnico comparativo com a situação de liquidez e capital das instituições financeiras na última parcial, bem como com o cenário anterior ao surgimento da pandemia, utilizando, para este último, informações do Relatório de Estabilidade Financeira (REF) , de publicação semestral por parte do BCB.
Inicialmente, verifica-se, que as novas ofertas de crédito, na monta de R$ 2,08 trilhões (versus R$ 1,17 trilhão da última parcial, de 4/9/2020) , foram efetivadas por instituições financeiras de todos os portes, desde o segmento S1 (grandes bancos) até o S4 (pequenas instituições) , e que os destinatários dessas concessões também são compostos de empresas dos mais diversos tamanhos, além, é claro, de pessoas físicas.
Os dados atualizados das novas ofertas, bem como das renovações ocorridas (R$ 556,7 bilhões, contra R$ 377,8 bilhões da última parcial) , ambas no período de 16/3 a 31/12/2020, encontram-se na tabela que apresento a seguir:
Reproduzo a seguir a tabela comparativa entre os resultados das novas ofertas, bem como das renovações ocorridas nas últimas duas parciais, apresentada pela unidade instrutora:
		16/3 a 4/9/2020
	16/3 a 31/12/2020
	Incremento da carteira em %

	Corporate
	478.984
	789.307
	65%

	Middle
	156.881
	293.530
	87%

	MPE 
	139.030
	271.009
	95%

	PF
	395.175
	730.349
	85%

	TOTAL
	1.170.070
	2.084.195
	78%

Mais uma vez, os números apresentados incluem as operações concedidas ao amparo do Programa Emergencial de Suporte a Empregos (PESE) , do Programa Nacional de Apoio às Microempresas e Empresas de Pequeno Porte (Pronampe) , do Programa Emergencial de Acesso ao Crédito (PEAC-FGI e PEAC-Maquininhas) , além do Programa de Capital de Giro para Preservação de Empresas (CGPE) .
A MP 992/2020, que instituiu o CGPE e permitiu o compartilhamento de alienação fiduciária de bens imóveis a serem utilizados como garantia de novas operações de crédito, perdeu sua validade em 12 de novembro de 2020. O Pronampe e o PEAC, por sua vez, puderam ser utilizados até 31 de dezembro de 2020.
Quanto ao PESE, instituído pela Medida Provisória 944/2020 (convertida na Lei 14.043/2020) , os dados atualizados até o dia 3/11/2020 (https://www.bcb.gov.br/app/pese) denotam a concessão R$ 7,95 bilhões em empréstimos, beneficiando 2,64 milhões de empregados de 131.695 empresas financiadas. Ao comparar com a última parcial, de 29/9/2020, houve um acréscimo de aproximadamente 42% no montante concedido (eram R$ 5,58 bilhões em empréstimos para 2,2 milhões de empregados de 121.900 empresas) . 
Relevante ressaltar que cerca de 96% das entidades que buscaram esse financiamento foram atendidas, percentual idêntico ao observado na etapa anterior deste trabalho. Conforme artigo 6º da Lei 14.043/2020, as instituições financeiras participantes poderiam formalizar operações de crédito no âmbito do Programa até 31 de outubro de 2020.
Junta-se a isso o montante repactuado com manutenção das taxas de juros, graças à regulamentação do CMN e BCB (R$ 971,5 bilhões em 31/12/2020 comparado aos R$ 809,9 bilhões em 21/8/2020) , o que representa uma folga mensal de caixa da ordem de R$ 146,7 bilhões (versus R$ 110,5 bilhões da última parcial) durante o atual cenário. 
Essa medida de prorrogação, que preserva as taxas originalmente pactuadas, beneficia sobretudo famílias e micro e pequenas empresas, e representa um alívio que lhes permite ajustar os seus fluxos de caixa.
Isso posto, mantém-se a constatação desde as etapas anteriores da existência da relação de causa e efeito entre as medidas de ampliação de liquidez no mercado e de flexibilização regulatória executadas pelo Banco Central e a concessão de novos créditos, bem como da repactuação de créditos antigos sob condições diferenciadas. Com efeito, as medidas adotadas pelo BCB e pelo CMN têm sido bem-sucedidas para manter a liquidez e a fluidez no mercado de crédito, beneficiando pessoas físicas e empresas de todos os portes com aumento nas concessões e redução das taxas médias de juros.
A unidade instrutora ressalta novamente a magnitude dos montantes auferidos durante a pandemia, relacionando-os com o estoque total de crédito concedido pelas instituições financeiras no final de 2019, que segundo o Relatório de Estabilidade Financeira (peça 39, p. 35) , correspondia a R$ 3,3 trilhões. 
Nesse sentido, é possível concluir que o valor atualizado de R$ 2,08 trilhões, concedido em novas operações, realizadas no período de 16/3 a 31/12/2020, corresponde a um relevante percentual de 63% do citado estoque total de crédito detido pelos bancos (eram 35,45% na última parcial, de 4/9/2020) . 
De outro modo, embora o BCB e as próprias instituições financeiras já trabalhassem com a  previsão de recuperação e de tendência de aumento de exposição ao risco, as expectativas foram significativamente alteradas, uma vez que a nova paralisação de grande parcela da atividade econômica ensejou o aumento das incertezas acerca do impacto efetivo da crise na renda das pessoas e no lucro das empresas.
Em que pese esse cenário desfavorável, conclui que as providências executadas pelo Banco Central do Brasil contribuíram de forma relevante e positiva para a observada expansão da concessão de crédito pelas instituições financeiras, uma vez que possibilitaram maior liquidez aos bancos e suavizaram temporariamente os requerimentos de capital regulatório, muito embora não se possa garantir que essa evolução creditícia tenha origem exclusivamente na atuação da autoridade monetária.
V
No que tange à situação específica das pequenas e médias empresas, remanesce verdadeira a alegação de que o segmento ainda é o menos assistido, visto que apenas 13% de novas operações concedidas foram-lhe endereçados (R$ 271,0 bilhões do total de R$ 2,084 trilhões) .
Não obstante, o Banco Central efetivou uma série de alterações normativas que ensejaram o estímulo à concessão de crédito para as pequenas e médias empresas, dentro dos limites de sua competência, pois, como bem pontuou a SecexFinanças em manifestações anteriores, "a Autoridade Monetária não detém a prerrogativa de obrigar as instituições financeiras a emprestarem para qualquer setor econômico". 
A unidade instrutora trouxe novamente aos autos pesquisa feita pelo Sebrae, a qual corrobora a desassistência das instituições financeiras às empresas de menor porte, porém retrata um aumento sucessivo na proporção de empresas desse segmento que conseguiram empréstimo. 
Em resumo, observa-se que o percentual de empresas que conseguiram crédito passou de 11% para 34%, desde a primeira (19/3 a 23/3/2020) até a nona edição da pesquisa (20/11 a 24/11/2020) . Assim, naquela oportunidade, estimou-se que 570 mil empresas obtiveram êxito e, com a implementação dessas novas medidas, a estimativa do número total de empresas assistidas superou 2 milhões.
Ainda, a unidade instrutora realizou importante comparativo entre a destinação de recursos para cada um dos segmentos entre a parcial anterior (4/9/2020) e os dados atuais (31/12/2020) , constantes da tabela do item 35 deste voto, e concluiu que, além de ter havido um fluxo intenso do crédito para a economia real (crescimento de 78%) , o segmento que experimentou maior aumento foi o de Micro e Pequenas Empresas (MPE) , com 95% de incremento da carteira de contratações.
Para efeito de comparação, houve aumento da ordem de 65% para as operações no âmbito das empresas com faturamento acima de R$ 500 milhões (Corporate) .
Vale trazer, outrossim, o crescimento da carteira de crédito total, por porte de empresas, de dezembro de 2019 a dezembro de 2020:
Outra constatação digna de ênfase é a de que R$ 147,3 bilhões dos R$ 271 bilhões (54,4%) em créditos concedidos pelo SFN destinados ao grupo de MPE foram oriundos dos programas estatais (Pronampe, PEAC-FGI e CGPE) , seja mediante concessão de funding ou provendo garantias adicionais aos bancos.
Isso se deve sobretudo às citadas medidas de incentivo adotadas pelo BCB na tentativa de direcionar o crédito para as pequenas e médias empresas, como a mudança das regras de exigibilidade do compulsório de poupança, com liberação adicional condicionada ao financiamento de capital de giro de empresas com faturamento anual de até R$ 50 milhões ou aplicação em Depósitos a Prazo com Garantia Especial (DPGE) de instituições financeiras de menor porte (Circular BCB 3.975, de 8 de janeiro de 2020, com alterações introduzidas pelas Circulares BCB 4.033 e 4.035, de 24 de junho e 1º de julho de 2020, respectivamente) .
Segundo informações do BCB, essas novas regras já incentivaram a concessão de novas operações de crédito da ordem de R$ 56,8 bilhões no período de 22 de junho a 31 de dezembro de 2020.
Sendo assim, não obstante a legitimidade da preocupação com a assistência a ser conferida às micro e pequenas empresas, aquiesço à conclusão da unidade instrutora no sentido da adequação e eficácia das providências para o segmento, tendo em vista o crescimento em maior proporção das carteiras de crédito a ele destinado, quando comparado ao das grandes e médias empresas.
Reitero que a dificuldade de obtenção de crédito por parte dessas empresas pode estar mais relacionada a um aumento da percepção de risco por parte dos bancos do que com a existência de limitações ou excessivas exigências burocráticas na concessão de crédito para as MPEs. Assim, com os mencionados programas governamentais implementados, como o Pronampe, a concessão de empréstimos foi facilitada.
VI
Por derradeiro, importante salientar que o BCB, no âmbito de sua discricionariedade, não vislumbrou qualquer indicativo de necessidade de intervenção no mercado de dívidas privadas, razão pela qual não efetivou qualquer compra de debêntures. É fato que atualmente a autoridade monetária não dispõe mais de mandato para intervenção nesse mercado, tendo em vista o fim da vigência da Emenda Constitucional 106, de 7 de maio de 2020.
Imprescindível, outrossim, mencionar a apreensão da unidade instrutora acerca da redução drástica dos instrumentos de intervenção na economia que possui o poder público, em sentido amplo, notadamente em um cenário de reaumento expressivo dos casos de covid-19, combinado com a maior letalidade da nova cepa do vírus.
A tabela com a compilação das medidas que perderam sua vigência, incluindo as autorizadas pela EC 106/2020, está no item 46 da instrução da SecexFinanças, reproduzida no relatório que precede este voto.
A unidade instrutora percebe a possiblidade de reedição de boa parte das medidas em pequeno intervalo de tempo, como as editadas pelo Conselho Monetário Nacional (CMN) . Contudo, ressalta os potenciais benefícios da medida atinente à compra de títulos privados pelo BCB, autorizadas pela EC 106/2020 e acima mencionada.
Como mencionei no voto condutor que compôs a deliberação atinente à etapa anterior deste acompanhamento, o próprio BCB entende que o objetivo principal da medida é proporcionar melhores condições de funcionamento ao mercado secundário de debêntures, haja vista ser o tipo de ativo com o maior volume transacional no mercado de títulos privados, contribuindo para que o processo de formação de preços e de referenciais de juros nesse mercado se dê de forma ordenada, atenuando possíveis efeitos adversos provenientes de restrições ao fluxo regular de liquidez para este segmento.
A unidade instrutora destaca que não objetiva defender a medida, mas tão-somente alertar o poder público acerca da redução dos instrumentos disponíveis em relação aos que dispunha em 2020. 
VII
Em suma, a SecexFinanças propõe que sejam informadas as conclusões desta segunda fase do acompanhamento ao Banco Central do Brasil, à Comissão de Assuntos Econômicos do Senado Federal, à Comissão de Finanças e Tributação da Câmara dos Deputados e à Comissão Mista CN/Covid-19 do Congresso Nacional.
Conforme já adiantei neste Voto, acolho o encaminhamento da unidade instrutora em sua integralidade, incorporando os fundamentos apresentados às minhas razões de decidir.
Dessa forma, tendo em vista a importância da matéria ora tratada e o cenário de incertezas futuras, torna-se imprescindível continuar com o acompanhamento, nos moldes previstos pela unidade instrutora.
Por fim, como venho fazendo nas oportunidades em que sou instado a me manifestar, não poderia deixar de registrar a importância da atuação deste Tribunal para levar à sociedade informações fidedignas, transparentes e tempestivas, bem como para subsidiar os gestores na tomada de decisões legais, econômicas para tratar as diversas matérias que envolvem o combate à pandemia, sobretudo neste momento de calamidade pública e de constante ameaça de divulgação de informações falsas nos meios de comunicação.
	Ante o exposto, voto por que o Tribunal adote o Acórdão que ora submeto à deliberação deste Colegiado.
TCU, Sala das Sessões Ministro Luciano Brandão Alves de Souza, em 7 de abril de 2021.
Ministro BRUNO DANTAS 
Relator